【裁判字號】    96,再更(二),2
【裁判日期】    980915
【裁判案由】    損害賠償
【裁判全文】
臺灣高等法院高雄分院民事判決         96年度再更(二)字第2號
再審原告     丙○○
             甲○○
             乙○○○
共      同
訴訟代理人   柳聰賢律師
再審被告     己○○
             庚○○
兼共    同
法定代理人   丁○○
             戊○○○
共      同
訴訟代理人   薛西全律師
             劉妍孝律師
             邱國逢律師
上列當事人間請求損害賠償事件，再審原告對於民國91年1 月30
日本院89年度上字第17號所為第二審確定判決，提起再審之訴，
經最高法院第二次發回更審，本院於98年9 月10日言詞辯論終結
，判決如下：
    主      文
本院九十一年一月三十日八十九年度上字第十七號確定判決（包
括台灣高雄地方法院八十八年十一月二十三日八十七年度重訴字
第五四四號民事判決），所命再審原告應連帶給付部分，及該部
分假執行之宣告，暨命再審原告連帶負擔訴訟費用之裁判，均廢
棄。
上開廢棄部分，再審被告在前訴訟程序第一審之訴及假執行之聲
請均駁回。
本審、發回前第三審再審費用，及再審前第一、二審訴訟費用（
再審原告連帶負擔部分），由再審被告負擔。
    事實及理由
一、本件再審原告主張：兩造間請求損害賠償事件，前經台灣高
    雄地方法院（下稱高雄地院）判決命伊連帶給付再審被告丁
    ○○新台幣（下同）97萬9,708 元、再審被告戊○○○55萬
    0,786 元、再審被告己○○200 萬0,301 元、再審被告庚○
    ○204 萬2,049 元，及法定遲延利息，經伊提起上訴，本院
    89年度上字第17號判決認再審被告請求伊連帶給付丁○○71
    萬7,567 元、戊○○○28萬8,645 元、己○○200 萬0,301
    元、庚○○204 萬2,049 元，及法定遲延利息，為有理由，
    逾此部分之請求為無理由，因而將高雄地院命伊連帶給付丁
    ○○及戊○○○超過上開本息部分之判決予以廢棄，改判駁
    回丁○○、戊○○○該部分之訴，並駁回伊其餘之上訴確定
    （下稱原確定判決）。再審被告並據以聲請高雄地院強制執
    行伊之財產，合計得款250 萬元以上。惟查為原確定判決基
    礎之本院87年度上訴字第1894號及90年度上更(一)字第245 號
    殺人案件刑事判決（分稱第1894號刑事判決、上更(一)字第24
    5 號刑事判決），業經最高法院判決撤銷，並經本院刑事庭
    以93年度上更(二)字第161 號判決（下稱上更(二)字第161 號刑
    事判決）改判再審原告丙○○無罪，經最高法院駁回檢察官
    上訴而告確定在案等情。爰於30日法定期間內依民事訴訟法
    第496 條第1 項第11款規定，求為判決：(一)原確定判決關於
    伊敗訴部分廢棄；(二)上開廢棄部分，再審被告在前訴訟程序
    第一審之訴及假執行之聲請均駁回。（前經本院駁回再審原
    告之訴，再審原告不服，聲明上訴，嗣經最高法院發回更審
    ）。
二、再審被告則以：最高法院於民國93年12月16日已為93年度台
    上字第6534號刑事判決，然再審原告卻遲至94年4 月7 日始
    提起再審之訴，已遲誤30日之不變期間。又原確定判決係依
    證據獨立審判，不因刑事判決已變更而受影響等語，資為抗
    辯。並答辯聲明：(一)再審之訴駁回；(二)再審訴訟費用由再審
    原告負擔。
三、兩造不爭執事項：
  (一)兩造間請求損害賠償事件，前經高雄地院判決再審原告連帶
    給付再審被告丁○○97萬9,708 元、再審被告戊○○○55萬
    0,786 元、再審被告己○○200 萬0,301 元、再審被告庚○
    ○204 萬2,049 元，及法定遲延利息，經再審原告提起上訴
    ，本院89年度上字第17號判決認再審被告請求再審原告連帶
    給付丁○○71萬7,567 元、戊○○○28萬8,645 元、己○○
    200 萬0,301 元、庚○○204 萬2,049 元，及法定遲延利息
    ，為有理由，逾此部分之請求為無理由確定。
  (二)再審被告據上開確定判決聲請高雄地院強制執行再審原告之
    財產，合計得款250 萬元以上。
  (三)關於刑事案件部分，第1894號刑事判決及上更(一)字第245 號
    刑事判決，業經最高法院判決撤銷，並經上更(二)字第161 號
    刑事判決改判再審原告丙○○無罪，經最高法院於93年12月
    16日以93年度台上字第6534號刑事判決駁回檢察官上訴而告
    確定在案。
四、兩造爭執事項：(一)再審原告提起本件再審之訴，是否已逾再
    審不變期間？(二)本件是否有民事訴訟法第496 條第1 項第11
    款之再審事由？茲分述如下：
  (一)再審原告提起本件再審之訴，是否已逾再審不變期間？
  1.按再審之訴，應於30日之不變期間內提起。前項期間，自判
    決確定時起算，判決於送達前確定者，自送達時起算；其再
    審之理由發生或知悉在後者，均自知悉時起算。但自判決確
    定後已逾5 年者，不得提起。以第496 條第1 項第5 款、第
    6 款或第12款情形為再審之理由者，不適用前項但書之規定
    。民事訴訟法第500條第1、2項定有明文。
  2.再審原告主張：丙○○並未於93年12月16日收受最高法院93
    年度台上字第6534號刑事判決，而係在提起本件再審之訴前
    10幾天才收到該判決；另丙○○之父甲○○、母乙○○○自
    始未收受該刑事判決。是以，再審原告自知悉最高法院93年
    度台上字第6534號刑事判決，判決丙○○無罪確定時起，距
    提起本件再審之訴，並未逾30日之不變期間等語。經查，上
    更(二)字第161 號刑事判決改判再審原告丙○○無罪，經最高
    法院於93年12月16日以93年度台上字第6534號刑事判決駁回
    檢察官上訴而告確定，上開最高法院93年度台上字第6534號
    刑事判決正本，經本院查無送達再審原告丙○○之送達證書
    ，有本院調來上開案卷可查。此外，又查無其他證據足資證
    明再審原告知悉上開刑事判決已逾30日之事實，是再審原告
    主張丙○○係在提起本件再審之訴前10幾天才收到該判決，
    丙○○之父甲○○、母乙○○○自始未收受該刑事判決等語
    ，自堪信為實在。次查，原確定判決係於91年3 月18日確定
    ，有本院調來上開案卷可稽，距再審原告於94年4 月7 日提
    起本件再審之訴，亦未逾5 年。是以，再審原告提起本件再
    審之訴，並未逾再審不變期間。再審被告所辯最高法院於93
    年12月16日已為93年度台上字第6534號刑事判決，再審原告
    卻遲至94年4 月7 日提起再審之訴，已遲誤30日之不變期間
    云云，尚無可採。
  (二)本件是否有民事訴訟法第496 條第1 項第11款之再審事由？
  1.按為判決基礎之民事、刑事、行政訴訟判決及其他裁判或行
    政處分，依其後之確定裁判或行政處分已變更，其結果使原
    確定判決之基礎動搖者，當事人即得依民事訴訟法第496 條
    第1 項第11款之規定，提起再審之訴，以資救濟。
  2.經查，再審被告於前訴訟程序主張丙○○夥同吳介銅、劉建
    明共同毆打陳建明致死，僅以第1894號刑事判決及上更(一)字
    第245 號刑事判決書為其證據方法，而原確定判決認定丙○
    ○共同毆打陳建明致死之理由為：「查被上訴人（即再審被
    告）主張前開被害人陳建明為上訴人劉建明與丙○○（即再
    審原告）夥同吳介銅共同毆打致死，上訴人劉建明與丙○○
    業經本院刑事判決罪刑之事實，業據其提出本院87年度上訴
    字第1894號與90年上更(一)字第245 號刑事判決影本各乙份為
    證。上訴人劉建明與丙○○二人雖辯稱伊等並未參與出手毆
    打陳建明云云。惟經本院調閱前開刑事案卷，經查：依台灣
    高雄地方法院檢察署法醫師解剖紀錄（報告）中，對於被害
    人陳建明死因初步鑑定說明：1.經解剖鑑定死者頭皮下組織
    內瘀血範圍分佈於左右側前額部、左側側頭部及右側後頭部
    ，以此判斷係鈍器物連續多次重擊。2.依死者受傷分佈關係
    位置斷定，為不同方面毆打所致。3.死者直接死因係腦挫傷
    、顱骨骨折、硬腦膜下出血（見刑事相驗卷第32、33頁）。
    再經法醫師裴起林於刑事一審結證稱：「（鑑定報告中判斷
    係鈍器物連續多次重擊）係指受傷沒有磨擦之痕跡，不是跌
    倒，傷分布在前額、側頭、後側頭，攻擊是來自四方，是人
    站立之時遭受光面的東西多方面撞擊所致、反抗閃躲之傷不
    是很多，前額部是外力攻擊所致，裡面出血情形很嚴重。前
    額致命傷可能是拳頭或是鋁棒所致。（前額傷）就裂傷之長
    度研判，應是光滑面之鈍器，且有相當長度，黑金剛、鋁棒
    均有可能造成」等語（見刑事一審卷第66頁），再者，死者
    陳建明於86年11月22日案發當天被送至大東醫院及長庚醫院
    急救，大東醫院之診斷書載以：「右側顱內硬腦膜下出血併
    重度腦水腫，右後枕頭皮裂傷、後左顳部頭皮挫傷併瘀腫、
    右後背部挫傷併瘀腫6 ×4 公分、右後大腿挫傷併瘀腫5 ×
    4 公分、左後大腿挫傷併瘀腫6 ×5 公分」，長庚醫院診斷
    證明書記載：「頭部外傷顱內出血，（根據急診病歷記載）
    左側枕部有5 ×3 公分血腫、右側枕部有3 公分裂傷」，有
    大東醫院、長庚醫院之診斷證明書各乙紙在卷為憑（見本院
    刑事上訴卷第100 、102 頁，足認被害人陳建明頭部、背部
    及腿部身體有多處受傷，且傷勢各異，則法醫師裴起林證稱
    被害人陳建明傷勢是站立中來自不同方位多方面攻擊所致等
    情，應堪憑信，另告訴人陳明華於刑事偵訊時指稱：「吳介
    銅、劉建明、丙○○三人就衝過來，我就拿出我放在駕駛座
    旁的鋁棒出來，……但劉建明衝過來就搶我的鋁棒，丙○○
    過來幫忙，鋁棒被劉建明搶走，……接著劉建明與丙○○二
    人就攻擊我，……我滑倒，爬起來就跑到中山路與玉竹街角
    ，轉頭看他們沒有追過來，我就跑回來，看見陳建明已經倒
    在我的車子前面。」等語。足認當時陳明華不敵跑離後，對
    方在現場與被害人陳建明發生鬥毆者，應有吳介銅、劉建明
    及丙○○三人；況查吳介銅係持用其所有俗稱黑金鋼之行動
    電話毆擊被害人陳建明之事實已據其供認無訛，於其同時另
    陳明華所有上開鋁製球棒一支係在上訴人劉建明持有中，另
    丙○○亦坦承曾拿磚頭追陳明華等情，且證人即前往現場處
    理之警員王建益於刑事一審中結證稱：「現場看到陳明華扶
    著一個人，沒有別人，地上有一塊磚磈，陳明華說自己送醫
    」等語（見刑事一審卷第33頁），參以吳介銅於偵訊時供稱
    ：「印象中我只打他一下。」等語（參見刑事偵訊卷第41頁
    ），且於本院刑事庭訊中供稱雖有打好幾下，但只打被害人
    陳建明的頭部，其他部位就沒有打等語（見刑事上更(一)卷第
    45頁），而被害人陳建明傷勢頭部傷勢多處，且背部及腿部
    均有傷痕，其傷係站立中來自不同方向所擊傷等情，已如前
    述，且衡於社會人情之常態，上訴人劉建明及丙○○二人於
    對方陳明華一人逃離現場，而同伴即吳介銅正與對方另一人
    陳明華同夥陳建明鬥毆之際，渠二人豈有袖手旁觀之理，益
    證上訴人劉建明及丙○○二人上揭所辯顯係事後圖卸之詞，
    均不足採信。堪認上訴人劉建明、丙○○與吳介銅三人，於
    陳明華跑離後，即聯手多次，從不同方面，以鋁棒、行動電
    話及磚塊等鈍器物重擊陳建明頭部、背部及腿部無疑」等語
    （原確定判決第9 至11頁），經核與第1894號刑事判決、上
    更(一)字第245 號刑事判決所認定之理由完全相同，此觀之該
    刑事判決所述如下之理由即明：
    (1)第1894號刑事判決認定之理由二之2 項：「然查，台灣高
      雄地方法院檢察署法醫師解剖紀錄（報告）中，對於陳建
      明死因初部鑑定說明：1.經解剖鑑定死者頭皮下組織內瘀
      血範圍分佈於左右側前額部、左側側頭部及右側後頭部，
      以此判斷係鈍器物連續多次重擊。2.依死者受傷分佈關係
      位置斷定，為不同方面毆打所致。3.死者直接死因係腦挫
      傷、顱骨骨折、硬腦膜下出血（相驗卷第32頁）。再經法
      醫師裴起林於原審結證稱：「（鑑定報告中判斷係鈍器物
      連續多次重擊）係指受傷沒有磨擦之痕跡，不是跌倒，傷
      分布在前額、側頭、後側頭，攻擊是來自四方，是人站立
      之時遭受光面的東西多方面撞擊所致、反抗閃躲之傷不是
      很多，前額部是外力攻擊所致，裡面出血情形很嚴重。前
      額致命傷可能是拳頭或是鋁棒所致。」等語（一審卷第66
      頁），再者，死者陳建明於86年11月22日被送至大東醫院
      及長庚醫院急救，大東醫院之診斷書載以：「右顱內硬腦
      膜下出血併重度腦水腫，右後枕頭皮裂傷、後左顳部頭皮
      挫傷併瘀腫、右後大腿挫傷併瘀腫、左後大腿挫傷併瘀腫
      」，長庚醫院診斷證明書記載：「頭部外傷顱內出血，（
      根據急診病歷記載）左側枕部有5 ×3 公分血腫、右側枕
      部有3 公分裂傷」，有大東醫院、長庚醫院之診斷證明書
      各乙紙在卷為憑，足認被害人陳建明頭部有多處受傷，且
      傷勢各異，則證人裴起林證稱傷勢是來自不同方位毆擊所
      致等情，應堪憑信，況告訴人陳明華於偵查中稱：「吳介
      銅、劉建明、丙○○三人衝過來，我就拿出放在駕駛座旁
      的鋁棒，劉建明衝過來就搶我的鋁棒，丙○○過來幫忙，
      鋁棒被劉建明搶走，他就拿鋁棒打過來但沒打到我，只打
      到車子，接著劉建明與丙○○就攻擊我，我一直退到車後
      滑倒，我爬起來就跑到中山路與玉竹路轉角，轉頭看他們
      沒有追過來，我就跑回來，看見陳建明已經倒在我車的前
      面」（偵查卷第36頁），告訴人陳明華於本院審理中稱:
      「我鋁棒拿出來被劉建明及丙○○搶走，我就跑，我有看
      到吳介銅拿大哥大毆打陳建明，我跑到車後跌倒，劉建明
      、丙○○追來，我爬起來趕快跑，我回來時有看到劉建明
      、丙○○、吳介銅共同毆打陳建明」（本院87年10月12日
      訊問筆錄），足認當時陳明華不敵跑離後，在現場與陳建
      明發生鬥毆者，應有吳介銅、劉建明及丙○○三人，應認
      係被告三人聯手毆打被害人陳建明無訛」等語（該判決第
      5 至6 頁）。
    (2)上更(一)字第245 號刑事判決認定之理由一之(二)項：「依台
      灣高雄地方法院檢察署法醫師解剖紀錄（報告）中，對於
      被害人陳建明死因初部鑑定說明：1.經解剖鑑定死者頭皮
      下組織內瘀血範圍分佈於左右側前額部、左側側頭部及右
      側後頭部，以此判斷係鈍器物連續多次重擊。2.依死者受
      傷分佈關係位置斷定，為不同方面毆打所致。3.死者直接
      死因係腦挫傷、顱骨骨折、硬腦膜下出血（相驗卷第32、
      33頁）。再經法醫師裴起林於原審結證稱：「（鑑定報告
      中判斷係鈍器物連續多次重擊）係指受傷沒有磨擦之痕跡
      ，不是跌倒，傷分布在前額、側頭、後側頭，攻擊是來自
      四方，是人站立之時遭受光面的東西多方面撞擊所致、反
      抗閃躲之傷不是很多，前額部是外力攻擊所致，裡面出血
      情形很嚴重。前額致命傷可能是拳頭或是鋁棒所致。（前
      額傷）就裂傷之長度研判，應是光滑面之鈍器，且有相當
      長度，黑金剛、鋁棒均有可能造成」等語（見原審卷第66
      頁），再者，死者陳建明於86年11月22日案發當天被送至
      大東醫院及長庚醫院急救，大東醫院之診斷書載以：「右
      側顱內硬腦膜下出血併重度腦水腫，右後枕頭皮裂傷、後
      左顳部頭皮挫傷併瘀腫、右後背部挫傷併瘀腫6 ×4 公分
      、右後大腿挫傷併瘀腫5 ×4 公分、左後大腿挫傷併瘀腫
      6 ×5 公分」，長庚醫院診斷證明書記載：「頭部外傷顱
      內出血，（根據急診病歷記載）左側枕部有5 ×3 公分血
      腫、右側枕部有3 公分裂傷」，有大東醫院、長庚醫院之
      診斷證明書各乙紙在卷為憑（見本院上訴卷第100 、102
      頁，足認被害人陳建明頭部、背部及腿部身體有多處受傷
      ，且傷勢各異，則證人法醫師裴起林證稱被害人陳建明傷
      勢是站立中來自不同方位多方面攻擊所致等情，應堪憑信
      ，另本件傷害之告訴人陳明華於偵訊時指稱：「吳介銅、
      劉建明、丙○○三人就衝過來，我就拿出我放在駕駛座旁
      的鋁棒出來，……但劉建明衝過來就搶我的鋁棒，丙○○
      過來幫忙，鋁棒被劉建明搶走，……接著劉建明與丙○○
      二人就攻擊我，……我滑倒，爬起來就跑到中山路與玉竹
      街角，轉頭看他們沒有追過來，我就跑回來，看見陳建明
      已經倒在我的車子前面。」等語。足認當時本件傷害告訴
      人陳明華不敵跑離後，對方在現場與被害人陳建明發生鬥
      毆者，應有吳介銅、劉建明及丙○○三人；況查被告吳介
      銅係持用其所有黑金鋼行動電話毆擊被害人陳建明之事實
      已據其供認無訛，於其同時另告訴人陳明華所有上開鋁製
      球棒一支係在被告劉建明持有中，另被告丙○○於本院前
      審及本院調查中均坦承，曾拿磚頭追陳明華等情，且證人
      即前往現場處理之警員王建益於原審中結證稱：「現場看
      到陳明華扶著一個人，沒有別人，地上有一塊磚磈，陳明
      華說自己送醫」等語（見原審卷第33頁），參以被告吳介
      銅於偵訊時供稱：「印象中我只打他一下。」等語（參見
      偵訊卷第41頁），且於本院中供稱雖有打好幾下，但只打
      被害人陳建明的頭部，其他部位就沒有打等語（見本院卷
      第45頁），而被害人陳建明傷勢頭部傷勢多處，且背部及
      腿部均有傷痕，其傷係站立中來自不同方向所擊傷等情，
      已如前述，且衡於社會人情之常態，被告劉建明及丙○○
      二人於對方陳明華一人逃離現場，而同伴即被告吳介銅正
      與對方另一人陳明華同夥陳建明鬥毆之際，渠二人豈有袖
      手旁觀之理，益證被告劉建明及丙○○二人上揭所辯顯係
      事後圖卸之詞，均不足採信。堪認被告劉建明、丙○○、
      吳介銅三人，於陳明華跑離後，即聯手多次，從不同方面
      ，以鋁棒、行動電話及磚塊等鈍器物重擊陳建明頭部、背
      部及腿部無疑，……」等語。
  3.依上說明，原確定判決顯係以第1894號刑事判決、上更(一)字
    第245 號刑事判決為其裁判基礎，並非僅參考上開刑事卷內
    資料自行調查證據認定事實以為判斷。而第1894號刑事判決
    及上更(一)字第245 號刑事判決，業經最高法院判決撤銷，並
    經上更(二)字第161 號刑事判決改判再審原告丙○○無罪，經
    最高法院駁回檢察官上訴而告確定在案，為兩造所不爭執。
    從而，再審原告主張原確定判決有民事訴訟法第496 條第1
    項第11款之再審事由，自屬有據。
五、綜上所述，再審原告依民事訴訟法第496 條第1 項第11款規
    定，提起本件再審之訴，請求判決上開確定判決所命再審原
    告連帶給付部分廢棄，此廢棄部分，再審被告在前訴訟程序
    第一審之訴及假執行之聲請駁回，為有理由，應予准許，爰
    由本院廢棄改判，如主文第2 項所示。
六、據上論結，本件再審之訴為有理由，依民事訴訟法第505 條
    、第450 條、第78條、第85條第1 項前段，判決如主文。
中    華    民    國    98    年    9     月    15    日
                            民事第五庭
                                審判長法官  曾錦昌
                                法      官  田平安
                                法      官  魏式璧
以上正本證明與原本無異。
如對本判決上訴，須於判決送達後20日內向本院提出上訴狀，其
未表明上訴理由者，應於上訴後20日內向本院提出上訴理由書（
均須按他造當事人之人數附繕本）。上訴時應提出委任律師或具
有律師資格之人之委任狀，並依附註條文規定辦理。
中    華    民    國    98    年    9     月    15    日
                                書  記  官  梁美姿
附註：
民事訴訟法第466 條之1 ：
對於第二審判決上訴，上訴人應委任律師為訴訟代理人，但上訴
人或其法定代理人具有律師資格者，不在此限。
上訴人之配偶、三親等內之血親、二親等內之姻親，或上訴人為
法人、中央或地方機關時，其所屬專任人員具有律師資格並經法
院認適當者，亦得為第三審訴訟代理人。
第1 項但書及第2 項情形，應於提起上訴或委任時釋明之。


司法院資訊處製作；財團法人民間司法改革基金會備份。
